【裁判字號】    91,訴,865
【裁判日期】    920401
【裁判案由】    營利事業所得稅
【裁判全文】
臺中高等行政法院判決                            九十一年度訴字第八六五號
                              .
  原      告  嘉佑建材有限公司
  代  表  人  甲○○
  被      告  財政部台灣省中區國稅局
  代  表  人  乙○○
  訴訟代理人  丙○○
右當事人間因營利事業所得稅事件，原告不服財政部中華民國九十一年十月十一日台
財訴字第○九一○○二三二五四號訴願決定，提起行政訴訟。本院判決如左︰
    主  文
原告之訴駁回。
訴訟費用由原告負擔。
    事  實
一、事實概要：
    原告民國（下同）八十八年度營利事業所得稅結算申報，列報營業成本為新台幣
    （下同）二○、七七八、二一五元，全年所得額為四一、二四五元，經被告所屬
    員林稽徵所初查以其申報「進口磁（壁）磚」商品之進銷存無法查核勾稽，乃依
    磁磚買賣批發同業利潤標準毛利率百分之十九（行業代號５２３４｜１２），核
    定其營業成本為五三四、七八四元，剔除其營業成本計一七、五五八元。另就「
    ２５×４○磁磚」商品進、銷貨憑證查得，原告短漏報該商品期末存貨計一、五
    八八、三一九元，核定營業成本為一九、一七二、三三八元，全年所得額為一、
    六四七、一二二元，應補稅額為三九四、九三○元。至短漏報期末存貨虛增營業
    成本部分，經被告按其所漏稅額三九七、三七九元，裁處一倍罰鍰計三九七、三
    ○○元。原告不服，就短漏報期末存貨虛增營業成本及罰鍰項目，主張因一時疏
    忽致將「２５×４○磁磚」商品，銷售數量誤植，並非虛列營業成本，應予重新
    查核云云。申經復查結果，未獲變更，提起訴願，亦遭決定駁回，遂提起行政訴
    訟。
二、兩造聲明：
    (一)原告聲明求為判決：
      1.訴願決定及原處分關於短漏報期末存貨虛增營業成本及罰鍰部分均撤銷。
      2.訴訟費用由被告負擔。
    (二)被告聲明求為判決：駁回原告之訴。
三、兩造陳述：
    (一)原告主張：
      1.原告於八十八年五月二十七日出售２５×４○磁磚乙批，數量計七、五○○
        塊，單價為四十元，金額共計三○、○○○○元，惟於帳載登錄產品進銷明
        細表數量時，阿拉伯數目誤植為七五、○○○塊，單價誤植為四元。原處分
        於查核時，未曾給予任何更正機會，即逕行認定為虛列營業成本，並予以補
        徵營利事業所得稅三九四、九三○元，及再裁處一倍罰鍰計三九七、三○○
        元之處分，完全未曾顧及納稅人權益是否符合課稅正義原則。
      2.按會計應記載事項之處理，於發生記載事項錯誤時，並非不可更改。凡是學
        過會計的人都知道，在編製銀行往來調節表時，帳上常有多計或少計一個○
        ，或整筆重複記載：：：等情形，此等疏忽情形，只要於發現錯誤時，於帳
        上更正即可。本件誤植之情形，原處分以「：：：未於本局進行調查前據實
        辦理更正」，試問在調查前，如早就發現誤植情形，豈有未立即更正而將帳
        冊送出查核之理？查帳人員於調查時，既發現有誤植情形，曾否向原告查明
        是否故意或過失造成？如是過失行為，有無給予更正之機會？
      3.又關於裁處罰鍰三九七、三○○元之處分，被告既然間接承認本案有誤植之
        情形，則其誤植行為，充其量僅能處以行為罰，被告處以漏稅罰，應非適法
        處分。原告於復查時即引用行政法院三十二年判字第十六號、三十九年判字
        第七十號判例，主張該項處罰並無積極證據證明違法事實之存在，其處罰即
        不能認為合法。另財政部曾於九十一年九月廿五日以台財訴字第○九一一三
        五五○九○號函通知各稽徵機關，對於納稅義務人因稅務知識不足，應本愛
        心辦稅原則適時與納稅人協談、溝通說明，請  鈞院體恤原告稅務知識不足
        及經營事業不易，駁回被告之處分。
    (二)被告答辯：
      1.關於短漏報期末存貨虛增營業成本部分：原告係從事水泥及其製品買賣業，
        本期列報「２５×４○磁磚」商品之期末存貨數量計四十二塊，金額為九八
        八元，經被告初查就該商品進、銷貨憑證查得，原告於五月二十七日銷售該
        商品七、五○○塊，每塊單價為四十元，惟原告帳載銷售數量卻為七五、○
        ○○塊，每塊單價為四元，初查遂予核定原告短漏報該商品期末存貨數量計
        六七、五○○塊，短漏報期末存貨並虛增營業成本計一、五八八、三一九元
        。原告不服，主張因一時疏忽致將該商品銷售數量誤植為七五、○○○塊，
        每塊單價為四元，純係數字誤植並非虛列營業成本云云。案經被告復查決定
        以，經查系爭「２５×４○磁磚」商品，申報期初存貨為零元，本期進貨數
        量計九三、六○○塊，金額為二、二○二、四六九元，次經核對其銷貨發票
        ，該商品本期實際銷售數量為二六、○五八塊，是該商品期末存貨數量應為
        六七、五四二塊，惟查原告於五月二十七日銷售該商品七、五○○塊，帳載
        銷售數量卻為七五、○○○塊，原告並據此列報期末存貨數量為四十二塊，
        是原告確係短漏報期末存貨數量計六七、五○○塊，該等商品既未銷售，自
        應列報為本期期末存貨，是該部分營業成本計一、五八八、三一九元，初查
        予以否准認列，並無不合，復查後仍予維持。
      2.關於罰鍰部分：本件原告於辦理營利事業所得稅申報時，短漏報期末存貨並
        虛列營業成本計一、五八八、三一九元，有該商品進、銷貨發票及帳載資料
        足資查核勾稽，違章事證明確，已如前述，嗣後於原處分進行調查前，亦未
        據實辦理更正申報，原告顯涉有虛報營業成本之情事，被告初查遂就短漏報
        期末存貨虛增營業成本部分，按其所漏稅額三九七、三七九元，處一倍罰鍰
        計三九七、三○○元。原告不服，主張因一時疏忽，致將系爭商品銷售數量
        誤植為七五、○○○塊，純屬數字誤植並非虛列營業成本，應為漏稅行為等
        語。申經被告復查決定以，原告既自承確係疏忽，致數字誤植而有短漏報系
        爭商品期末存貨數量，依司法院釋字第二七五號解釋：「人民違反法律上之
        義務而應受行政罰之行為，法律無特別規定時，雖不以出於故意為必要，仍
        須以過失為其責任條件。但應受行政罰之行為，僅須違反禁止規定或作為義
        務，而不以發生損害或危險為其要件者，推定為有過失，於行為人不能舉證
        證明自己無過失時，即應受處罰」，是本案原告既有過失，被告依所得稅法
        第一百十條第一項規定按其所漏稅額處一倍之罰鍰計三九七、三○○元，並
        無不合。
    理  由
一、按「營利事業應保持足以正確計算其營利事業所得額之帳簿憑證及會計紀錄」、
    「營利事業所得之計算，以其本年度收入總額減除各項成本費用、損失及稅捐後
    之純益額為所得額」、「納稅義務人應於每年二月二十日起至三月底止，填具結
    算申報書，向該管稽徵機關，申報其上一年度內構成綜合所得總額或營利事業收
    入總額之項目及數額，以及有關減免、扣除之事實，並應依其全年應納稅額減除
    暫繳稅額及尚未抵繳之扣繳稅額，計算其應納之結算稅額，於申報前自行繳納。
    但短期票券利息所得之扣繳稅款不得減除」、「納稅義務人已依本法規定辦理結
    算申報，但對依本法規定應申報課稅之所得額有漏報或短報情事者，處以所漏稅
    額兩倍以下之罰鍰。」為行為時所得稅法第二十一條第一項、第二十四條第一項
    、第七十一條第一項、第一百十條第一項所明定。次按「期末盤存數量，經按進
    貨、銷貨、原物料耗用、存貨數量核算不符，而有漏報、短報所得額情事者，依
    所得稅法第一百十條之規定辦理。但如係由於倉儲損耗、氣候影響或其他原因，
    經提出正當理由及證明，足資認定其短少數量者應予認定。」營利事業所得稅查
    核準則第五十二條亦有明文。
二、本件原告係從事水泥及其製品買賣業，本期列報「２５×４○磁磚」商品之期末
    存貨數量計四十二塊，金額為九八八元，經被告初查就該項商品進、銷貨憑證查
    得，原告於八十八年五月二十七日銷售該商品七、五○○塊，每塊單價為四十元
    ，惟原告帳載銷售數量卻為七五、○○○塊，每塊單價為四元，被告遂予核定原
    告短漏報該商品期末存貨數量計六七、五○○塊，短漏報期末存貨並虛增營業成
    本計一、五八八、三一九元，應補稅額為三九四、九三○元，並按所漏稅額三九
    七、三七九元，裁處一倍罰鍰計三九七、三○○元。原告不服，循序提起行政訴
    訟，為如事實欄所載之主張。經查：
    (一)本件原告於辦理八十八年度營利事業所得稅結算申報，列報「２５×４○磁磚
      」商品之期末存貨數量計四十二塊，金額為九八八元，經被告就該商品進、銷
      貨憑證查得，原告於八十八年五月二十七日銷售該商品七、五○○塊，每塊單
      價為四十元，惟原告帳載銷售數量卻為七五、○○○塊，每塊單價為四元，原
      告確有短漏報該商品期末存貨數量計六七、五○○塊，短漏報期末存貨並虛增
      營業成本計一、五八八、三一九元，此有該商品進、銷貨發票及商品進銷存明
      細表附原處分卷可稽，原告對此亦不爭執，而此之短漏報亦非因倉儲損耗或氣
      候影響或其他合理原因所致，則被告否准認列該虛增之營業成本一、五八八、
      三一九元自無不合。
    (二)按「人民違反法律上之義務而應受行政罰之行為，法律無特別規定時，雖不以
      出於故意為必要，仍須以過失為其責任條件。但應受行政罰之行為，僅須違反
      禁止規定或作為義務，而不以發生損害或危險為其要件者，推定為有過失，於
      行為人不能舉證證明自己無過失時，即應受處罰」，業據司法院釋字第二七五
      號解釋在案。本件原告自承係因其會計處理疏忽記載錯誤所致，惟無法舉證證
      明自己無過失，依上開解釋，自仍應受處罰。又本件係被告查獲原告於八十八
      年度虛列營業成本一、五八八、三一九元，即無稅捐稽徵法第四十八條之一規
      定自動補報補繳所漏稅款免予處罰之事由，原告所述被告應本愛心辦稅原則，
      與本件無涉，其亦不得因稅務知識不足及經營事業不易而得免罰。
三、綜上所述，原處分否准認列原告虛增之營業成本一、五八八、三一九元，核定原
    告應補稅額三九四、九三○元，並就虛增營業成本部分按所漏稅額裁處一倍罰鍰
    計三九七、三○○元自無不合。訴願決定予以維持，亦無違誤。原告聲明求為撤
    銷，為無理由，應予駁回。
據上論結，本件原告之訴為無理由，爰依行政訴訟法第一百九十五條第一項後段、第
九十八條第三項前段，判決如主文。
中    華    民    國    九十二      年      四        月      一        日
                 臺 中 高 等 行 政 法 院   第 二 庭
                                審 判 長 法      官  胡  國  棟
                                         法      官  林  秋  華
                                         法      官  王  德  麟
右正本證明與原本無異。
如不服本判決，應於判決送達後二十日內向本院提出上訴書狀，其未表明上訴理由者
，應於提起上訴後二十日內向本院提出上訴理由書（須依對造人數附具繕本）；如於
本判決宣示或公告後送達前提起上訴者，應於判決送達後二十日內補提上訴理由書（
須附繕本）。未表明上訴理由者，逕以裁定駁回。
提起上訴應預繳送達用雙掛號郵票拾份（每份三十四元）。
中    華    民    國    九十二      年      四        月      一        日
                                         法院書記官  邱  吉  雄


司法院資訊處製作；財團法人民間司法改革基金會備份。
